---
title: "SME0823 - Modelos Lineares Generalizados - Lista 2"
author: 
- "Danilo Augusto Ganancin Faria -- Nº USP: 9609172" 
- "Guilherme Milan Santos -- Nº USP: 9012966"
- "Teh Led Red -- Nº USP: 10368927"
- "Vinicius Henrique Valentim -- Nº USP: 10349432"
date: "`r format(Sys.time(), '%d de %B de %Y')`"
header-includes:
   - \usepackage{float}
   - \usepackage{here}
   - \usepackage[brazil]{babel}
   - \usepackage{caption}
   - \usepackage{mathtools}
   - \usepackage{setspace}\onehalfspacing
output:
  pdf_document: default
  fig_caption: yes
  urlcolor: blue
  linkcolor: blue
  fontsize: 12pt
  geometry: margin=0.75in
fig_width: 10
fig_height: 6
---
\newcommand{\mar}{\hspace{.3cm}}
\newcommand{\ld}{\vspace{.15cm}}

```{r setup, include=FALSE}
# knitr::opts_chunk$set(cache = TRUE, message = FALSE, warning = FALSE, error = FALSE)
knitr::opts_chunk$set(message = FALSE, warning = FALSE, error = FALSE, tidy = TRUE)
```

## Exercício 10

\mar Os dados considerados neste exercício correspondem a uma amostra aleatória do salário anual (entre 110 e 172 mil USD) de 220 executivos (145 homens e 75 mulheres). Identificou-se ainda as seguintes variáves explicativas: sexo (1: masculino; 0: feminino), posição na empresa (varia de 1 a 9), quanto maior o valor mais alta a posição e anos de experiência no cargo ou tempo no cargo (varia de 1,7 a 26,1 anos).


```{r, include = FALSE}
# Pacotes utilizados no decorres da análise
library(GGally)
library(lattice)
library(ggplot2)
library(gridExtra)
library(ggpubr)
library(qqplotr)
library(MASS)
library(olsrr)
library(base)
library(xtable)
source('C:\\Users\\DaNiLo\\Dropbox\\ESTATÍSTICA\\Disciplinas\\6º Período\\Modelos Lineares Generalizados\\Jorge Bazan\\2019\\Listas\\Exercício 10 L2\\diagnostico.R')
```

\mar Para iniciar o tratamento dos dados utilizou-se o código abaixo.

```{r, results = 'hide'}
# Código para ler os dados e renomear as colunas
salary <- read.table('C:\\Users\\DaNiLo\\Documents\\Git\\mlg\\Exercício 10 L2\\salary.dat')
class(salary)
colnames(salary)
names(salary)[names(salary) == "V1"] <- "salario"
names(salary)[names(salary) == "V2"] <- "genero"
names(salary)[names(salary) == "V3"] <- "posicao"
names(salary)[names(salary) == "V4"] <- "experiencia"

# Separando dados por sexo
salary_masc <- salary[salary$genero == 'Masculino',]
salary_fem <- salary[salary$genero == 'Feminino',]
```

### Análise de dados preliminar
```{r, results = 'hide'}
summary(salary)
# Análise descritiva separada por sexo
# Masculino
summary(salary_masc)
head(salary_masc)
sd(salary_masc$salario)
var(salary_masc$salario)
sd(salary_masc$posicao)
var(salary_masc$posicao)
sd(salary_masc$experiencia)
var(salary_masc$experiencia)

# Feminino
summary(salary_fem)
head(salary_fem)
sd(salary_fem$salario)
var(salary_fem$salario)
sd(salary_fem$posicao)
var(salary_fem$posicao)
sd(salary_fem$experiencia)
var(salary_fem$experiencia)
```

\mar Com o intuito de exemplificar a estrutura dos dados, utilizou-se os comandos como segue.

```{r,}
head(salary)
tail(salary)
```


```{r, echo = FALSE, fig.align = "center", fig.cap = "Gráficos de caixa do salário médio dos executivos de ambos os sexos.", fig.height = 3, fig.pos = 'H', fig.width = 5}
ggplot(salary, aes(y = salario, x = genero, color = genero), main = 'bla') +
  xlab("Gênero") + ylab("Salário") + ggtitle("") + geom_boxplot() + 
  theme_minimal() + theme(legend.position = "none",
                          plot.title = element_text(hjust = 0.45))
```
\mar De acordo com a Figura 1, há indícios de que os homens recebam maiores salários em comparação com as mulheres. Nota-se também a presença de um \textit{outlier} em relação ao sexo feminino.

\begin{table}[H]
\centering
\setlength{\tabcolsep}{6pt}
\caption{Medidas resumo da variável Gênero}
\begin{tabular}{cccccccc}
\hline
Gênero & Amostra & Min. & Med. & Máx. & Média & DP & Var. \\ \hline
Feminino & 75 & 118 & 139 & 172 & 140,5 & 12,5 & 156,14 \\
Masculino &  145 & 110 & 145 & 171 & 144,1 & 12,39 & 153,61 \\ \hline
\end{tabular}
\label{tab:res_gen}
\end{table}

\mar Na Tabela \ref{tab:res_gen} é possível verificar que a média salarial para executivos do sexo masculino é maior em comparação ao sexo feminino, apesar deste fato, o maior salário corresponde à uma executiva do sexo feminino, nota-se também que em ambos os casos temos uma variância salarial consideravelmente alta. 

```{r, results = 'hide'}
# Teste-t para comparação das médias
t.test(salary_masc$salario, salary_fem$salario, alternative = "two.sided",
       var.equal = FALSE)
```
\mar Com a finalidade de comprovar que as médias salariais entre os sexos são estatisticamente diferentes, foi realizado o Teste-t.

\begin{table}[H]
\centering
\setlength{\tabcolsep}{6pt}
\caption{Teste-t para comparação das médias.}
\begin{tabular}{ccc}
\hline
Teste & Estatística & valor-p \\ \hline
t & 2,06 & 0,04 \\ \hline
\end{tabular}
\label{tab:ttest}
\end{table}

De acordo com a Tabela \ref{tab:ttest}, o valor-p indica que há diferença entre as médias ao nível de $5\%$ de significância. Dessa forma, podemos afirmar que os executivos ganham em média mais do que as executivas.

\begin{table}[H]
\centering
\setlength{\tabcolsep}{6pt}
\caption{Estatísticas descritiva das variáveis Salário, Posição e Experiência}
\begin{tabular}{ccccccc}
\hline
Variável & Min. & Med. & Máx. & Média & DP & Var. \\ \hline
Salário & 110 & 143,5 & 172 & 142,9 & 12,52 & 156,76 \\
Posição & 1 & 5 & 9 & 5,068 & 1,78 & 3,19 \\ 
Experiência & 1,7 & 9,5 & 26,1 & 10,48 & 5,21 & 27,19 \\ \hline
\end{tabular}
\label{tab:res_dados}
\end{table}

\mar Como pode-se observar na Tabela \ref{tab:res_dados}, a variável Salário possui valores entre 110 e 172, com média de 142,9 bem próxima de sua mediana 143,5 e ainda com uma variância razoavelmente grande de 156,76. 

Da mesma forma, a variável Experiência está entre 1,7 e 26,1 possui média de 10,48 e mediana de 9,5 sugerindo assim como a variável Salário uma certa simetria pelo fato da média estar razoavelmente próxima da mediana.

Já na Figura 2, os gráficos de caixa nos mostram que em média os homens ocupam cargos mais altos nas empresas e também que eles passam mais tempo ocupando esses cargos quando comparados às mulheres.

```{r, echo = FALSE, fig.height = 3, fig.width = 7, fig.align = "center", fig.cap = "Gráficos de caixa das variáveis Posição e Experiência de ambos os sexos", fig.pos = "H"}

g1 <- ggplot(salary, aes(y = posicao, x = genero, color = genero), main = 'bla') +
  xlab("Gênero") + ylab("Posição") + ggtitle("") + geom_boxplot() + 
  theme_minimal() + theme(legend.position = "none", 
                          plot.title = element_text(hjust = 0.45))

g2 <- ggplot(salary, aes(y = experiencia, x = genero, color = genero), main = 'bla') +
  xlab("Gênero") + ylab("Experiência") + ggtitle("") + geom_boxplot() + 
  theme_minimal() + theme(legend.position = "none", 
                          plot.title = element_text(hjust = 0.45))

grid.arrange(g1, g2, ncol = 2)
```

```{r, echo = FALSE, fig.height = 5, fig.width = 9, fig.align = "center", fig.cap = "Gráfico de dispersão múltipla das variáveis.", fig.pos = "H"}
ggpairs(salary, aes(colour = genero, alpha = 0.4)) 
```

\mar No gráfico de dispersão múltipla da Figura 3, as variáveis Salário e Posição estão fortemente correlacionadas de maneira positiva $(\rho = 0,819)$ e as variáveis Posição e Experiência estão moderadamente correlacionadas $(\rho = 0,57)$ ou seja, há indícios de que grandes posições e experiência remetem em grandes salários para ambos os sexos, sugerindo inicialmente um modelo linear.

### Ajuste do modelo linear

O modelo inicialmente proposto é: 
\begin{equation}\label{eqn:eq1}
y_{i} = \beta_{0} + \beta_{1}genero_{i} + \beta_{2}posicao_{i} + \beta_{3}experiencia_{i} + \varepsilon_{i },
\end{equation}
para $i = 1, \dots, 220$, em que $y_i$ corresponde ao salário do $i$-ésimo executivo da amostra e $\varepsilon_{i} \stackrel{i.i.d.}{\sim} N(0, \sigma^2)$.


```{r, results = 'hide'}
# Ajuste do modelo linear
# Modelo linear completo
modelo <- lm(salario ~., data = salary)
summary(modelo)
xtable(stepAIC(modelo))
```

\begin{table}[H]
\centering
\setlength{\tabcolsep}{6pt}
\caption{Estimativas dos parâmetros para o modelo proposto.}
\begin{tabular}{cccc}
  \hline
Efeito & Estimativa & valor-t & valor-p \\ \hline
Intercepto & 115,26 & 82,25 & 0,00 \\ 
GêneroMasculino & -2,20 & -2,04 & 0,04 \\ 
Posição & 6,71 & 21,46 & 0,00 \\ 
Experiência & -0,47 & -4,17 & 0,00 \\
$R^{2}$ & 0,71 \\ 
Erro padrão & 6,77 \\
AIC & 845,31 \\ \hline
\end{tabular}
\label{tab:est_modcom}
\end{table}

\mar De acordo com as estimativas da Tabela \ref{tab:est_modcom}, todas as variáveis são significativas ao nível de significância de $5\%$.

```{r, echo = FALSE, fig.height = 3, fig.width = 5, fig.align = "center", fig.cap = "Q-Q plot dos resíduos do modelo ajustado.", fig.pos = "H"}
# QQPlot dos resíduos
modelo_res <- data.frame(modelo$residuals)
gg <- ggplot(data = modelo_res, mapping = aes(sample = modelo.residuals)) +
  stat_qq_band(bandType = "pointwise", fill = "#89B2E8", alpha = 0.4) +
  stat_qq_line(linetype = 2) + stat_qq_point() +
  labs(x = "Quantis teóricos N(0,1)", y = "Quantis amostrais") + theme_minimal() 
gg
```

```{r, results = 'hide'}
# Teste de normalidade de Shapiro-Wilk
shapiro.test(modelo$residuals)
```

\begin{table}[H]
\centering
\setlength{\tabcolsep}{6pt}
\caption{Teste de normalidade de Shapiro-Wilk para os resíduos do modelo ajustado.}
\begin{tabular}{ccc}
\hline
Teste & Estatística & valor-p \\ \hline
Shapiro-Wilk & 0,994 & 0,503 \\ \hline
\end{tabular}
\label{tab:swtest}
\end{table}

\mar O \textit{Q-Q} plot da Figura 4 mostra que grande maioria dos pontos estão próximos à reta apesar de algumas observações nas caudas estarem afastadas.
O resultado obtido pelo teste de \textit{Shapiro-Wilk} como mostrado na Tabela \ref{tab:swtest} afirmou que os resíduos seguem uma distribuição Normal ao nível de significância de $5\%$.

```{r, results = 'hide'}
# Teste de independência de Durbin-Watson
lmtest::dwtest(modelo)
```

\begin{table}[H]
\centering
\setlength{\tabcolsep}{6pt}
\caption{Teste de independência de Durbin-Watson para os resíduos do modelo ajustado.}
\begin{tabular}{ccc}
\hline
Teste & Estatística & valor-p \\ \hline
Durbin-Watson & 1,879 & 0,187 \\ \hline
\end{tabular}
\label{tab:dwtest}
\end{table}

\mar Como mostrado na Tabela \ref{tab:dwtest}, o teste de \textit{Durbin-Watson} ao nível de $5\%$ de significância atesta que os resíduos são independentes.

```{r, results = 'hide'}
# Teste de homocedasticidade de Breusch-Pagan
lmtest::bptest(modelo)
```

```{r, echo = FALSE, fig.align = "center", fig.cap = "Gráfico dos Resíduos versus Valores ajustados.", fig.height = 3, fig.pos = 'H', fig.width = 5}
# Valores ajustados versus Resíduos
p1 <- ggplot(modelo, aes(.fitted, .resid)) + geom_point()
p1 <- p1 + stat_smooth(method = "lm", fill = "#89B2E8") + 
  geom_hline(yintercept = 0, col = "red", linetype = "dashed")
p1 <- p1 + xlab("Valores ajustado") + ylab("Resíduo")
p1 <- p1 + ggtitle("") + theme_minimal() 
p1
```

\begin{table}[H]
\centering
\setlength{\tabcolsep}{6pt}
\caption{Teste de homocedasticidade de Breush-Pagan para a variância dos resíduos do modelo ajustado.}
\begin{tabular}{ccc}
\hline
Teste & Estatística & valor-p \\ \hline
Breusch-Pagan & 0,106 & 0,991 \\ \hline
\end{tabular}
\label{tab:bptest}
\end{table}

\mar A Figura 5 não apresenta nenhuma tendência e está bem espalhada, temos indícios de independência e de que as variâncias podem ser constantes. O que é comprovado com o teste de \textit{Breusch-Pagan} conforme resultado pode ser conferido na Tabela \ref{tab:bptest}, ao nível de $5\%$ de significância.

\mar Após ter feito a comprovação de todas as suposições acerca do modelo de regressão linear múltipla pode-se então prosseguir para a seleção de modelos.


### Seleção do modelo

\mar A variável Gênero possui dois níveis (masculino e feminino). Pelo fato desses dois níveis não possuir a mesma variação em relação às outras variáveis, utiliza-se a interação entre os fatores para avaliar tal situação.

\mar Por exemplo, a presença de interação entre os fatores Gênero e Experiência significa que a diferença entre os salários médios de executivos e executivas não é a mesma à medida que varia o tempo de experiência.

```{r, results = 'hide'}
# Interação entre os fatores
# Mondelo completo + genero*experiencia
modelo1 <- lm(salario ~. + genero*experiencia, data = salary)
summary(aov(modelo1))
stepAIC(modelo1)

# Modelo completo + genero*posicao
modelo2 <- lm(salario ~. + genero*posicao, data = salary)
summary(aov(modelo2))
stepAIC(modelo2)

# Modelo completo + experiencia*posicao
modelo3 <- lm(salario ~. + experiencia*posicao, data = salary)
summary(aov(modelo3))
stepAIC(modelo3)
summary(modelo3)
```

\begin{table}[H]
\centering
\setlength{\tabcolsep}{6pt}
\caption{Estimativas das interações entre os fatores.}
\begin{tabular}{ccccc} \hline
Interação & $R^2$ & AIC & valor-F & valor-p \\ \hline
Gênero*Experiência & 0,714 & 845,66 & 1,615 & 0,205 \\ 
Gênero*Posição & 0,712  & 847,31 & 0,001 & 0,974 \\ 
Experiência*Posição & 0,722 & 839,67 & 7,594 & 0,006 \\ \hline 
\end{tabular}
\label{tab:int_mod}
\end{table}

\mar De acordo com a Tabela \ref{tab:int_mod}, será incluída no modelo somente a interação \emph{experiencia*posicao}.

\mar Dessa forma, o modelo final selecionado é dado por: 
\begin{equation}\label{eqn:eq2}
y_{i} = \beta_{0} + \beta_{1}genero_{i} + \beta_{2}posicao_{i} + \beta_{3}experiencia_{i} + \beta_{4} experiencia*posicao + \varepsilon_{i},
\end{equation}
para $i = 1, \dots, 220$, em que $y_i$ corresponde ao salário do $i$-ésimo executivo da amostra e $\varepsilon_{i} \stackrel{i.i.d.}{\sim} N(0, \sigma^2)$.

\begin{table}[ht]
\centering
\setlength{\tabcolsep}{6pt}
\caption{Estimativas dos parâmetros para o modelo final.}
\begin{tabular}{cccc}
  \hline
  Efeito & Estimativa & valor-t & valor-p \\ 
  \hline
  Intercepto & 108,042 & 36,48 & 0,000 \\ 
  GêneroMasculino & -2,811 & -2,59 & 0,010 \\ 
  Posição & 8,096 & 13,73 & 0,000 \\ 
  Experiência & 0,336 & 1,07 & 0,285 \\ 
  Posicao*Experiência & -0,135 & -2,76 & 0,006 \\ 
  $R^{2}$ & 0,722 \\ 
  Erro padrão & 6,667  \\ \hline
\end{tabular}
\label{tab:est_modsel}
\end{table}

\mar Na Tabela \ref{tab:est_modsel} encontram-se as estimativas dos parâmetros para o modelo selecionado. Note que, o modelo final apresenta melhor coeficiente de determinação pois consegue explicar mais do que $72\%$ dos valores observados em relação à variável resposta.

\mar Portanto, o modelo ajustado é dado por: 
\begin{equation}\label{eqn:ajus}
\hat{y}(\textbf{x}) = 108,042 - 2,811genero + 8,096posicao + 0,336experiencia - 0,135experiencia*posicao,
\end{equation}
em que $\textbf{x} = (genero, posicao, experiencia)^{T}.$

Interpretação do modelo ajustado:
\begin{itemize}
\item Para cada aumento de uma unidade da variável Gênero, o salário médio dos executivos diminui em 2,811 unidades;
\item Para cada aumento de uma unidade da variável Posição, o salário médio dos executivos aumenta em 8,096 unidades;
\item Para cada aumento de uma unidade da variável Experiência, o salário médio dos executivos aumenta em 0,336 unidades;
\item Para cada aumento de uma unidade da variável combinada Experiência*Posição, o salário médio dos executivos diminui em 0,135 unidades.
\end{itemize}


### Diagnóstico do modelo ajustado


```{r, echo = FALSE, fig.height = 3, fig.width = 7, fig.align = "center", fig.cap = "Histograma e Q-Q plot dos resíduos do modelo final ajustado", fig.pos = "H"}
# Histograma dos resíduos do modelo ajustado
n <- length(modelo3$residuals)
mean <- mean(modelo3$residuals)
sd <- sd(modelo3$residuals)
binwidth <- 1 
x <- rnorm(n, mean, sd)
df <- data.frame(x)

hist <- ggplot(df, aes(x = x, mean = mean, sd = sd, binwidth = binwidth, n = n)) +
  theme_minimal() +
  geom_histogram(binwidth = binwidth, 
                 color = "#00AFBB", fill = "#00AFBB", alpha = 0.4, position = "identity", size = 1) + 
  stat_function(fun = function(x) dnorm(x, mean = mean, sd = sd) * n * binwidth,
                color = "#00AFBB", size = 1) + xlab("Resíduos") + 
  ylab("Frequência") + ggtitle("") + theme(legend.position = "none")

# QQPlot dos resíduos
modelo3_res <- data.frame(modelo3$residuals)
qq <- ggplot(data = modelo3_res, mapping = aes(sample = modelo3.residuals)) +
  stat_qq_band(bandType = "pointwise", fill = "#89B2E8", alpha = 0.4) +
  stat_qq_line(linetype = 2) + stat_qq_point() +
  labs(x = "Quantis teóricos N(0,1)", y = "Quantis amostrais") + theme_minimal() 

grid.arrange(hist, qq, ncol = 2)
```

```{r, results = 'hide'}
# Teste de normalidade de Shapiro-Wilk
shapiro.test(modelo3$residuals)

# Teste de independência de Durbin-Watson
lmtest::dwtest(modelo3)

# Teste de homocedasticidade de Breusch-Pagan
lmtest::bptest(modelo3)
```

\begin{table}[H]
\centering
\setlength{\tabcolsep}{6pt}
\caption{Testes de normalidade, independência e de homocedasticidade para os resíduos do modelo ajustado.}
\begin{tabular}{ccc}
\hline
Teste & Estatística & valor-p \\ \hline
Shapiro-Wilk & 0,994 & 0,482 \\ 
Durbin-Watson & 1,825 & 0,099  \\
Breusch-Pagan & 0,806 & 0,938 \\ \hline
\end{tabular}
\label{tab:ajusttest}
\end{table}

De acordo com a Figura 6 e o gráfico do resíduo \textit{versus} valor ajustado da Figura 7, e ainda com as informações da Tabela \ref{tab:ajusttest}, ao nível de $5\%$ de significância, o modelo na fórmula \eqref{eqn:eq2} atende à todas as suposições (normalidade, indepêndencia e variância constante) de um modelo de regressão linear múltipla com erros normais.

```{r, echo = FALSE, fig.height = 5, fig.width = 8, fig.align = "center", fig.cap = "Diagnóstico do modelo ajustado.", fig.pos = "H"}
source("diagnostico.r")

# Residuals vs Fitted Plot
xlab_resfit <- "Valor ajustado"
ylab_resfit <- "Resíduo"
title_resfit <- ""

# Cook's distance Plot
xlab_cook <- "Observação"
ylab_cook <- "Medida h"
title_cook <- ""

# Residuals vs Leverage Plot
xlab_reslev <- "Alavancagem"
ylab_reslev <- "Resíduo studentizado"
title_reslev <- ""

# Cook's dist vs Leverage Plot
xlab_cooklev <- "Influência"
ylab_cooklev <- "Distância de Cook"
title_cooklev <- ""

# Collect axis labels and titles in 3 lists    
xlab_list <- list(resfit = xlab_resfit, cook = xlab_cook, 
                  reslev = xlab_reslev,
                  cooklev = xlab_cooklev)
ylab_list <- list(resfit = ylab_resfit, cook = ylab_cook,
                  reslev = ylab_reslev,
                  cooklev = ylab_cooklev)
title_list <- list(resfit = title_resfit, cook = title_cook, 
                   reslev = title_reslev,
                   cooklev = title_cooklev)

# Pass the lists of axis labels and title to myautoplot
diagnostico(modelo3, which = c(1, 4, 5, 6), xlab = xlab_list, 
           ylab = ylab_list, 
           title = title_list)
```

\mar Com o propósito de identificar as observações influentes, utilizou-se os gráficos da Figura 7. Foi possível identificar que apenas duas observações causam variações desproporcionais em algumas estimativas, porém não interferem em mudanças inferenciais, são as observações de números 4 e 30. 

\mar Identificou-se que a observação de número 30 corresponde a um executivo com salário anual de USD 110 mil, posição 2 com 2,4 anos de experiência. E também que a observação de número 4 é de uma executiva com salário anual de USD 139 mil, posição 7 e 13,9 anos de experiência.

\mar Partindo do modelo ajustado dado pela fórmula em \eqref{eqn:ajus}, tem-se o modelo ajustado para cada sexo.

O modelo ajustado para o grupo de executivas é dado por:
\begin{equation}
\hat{y}(\textbf{x}) = 108,042 + 8,096posicao + (0,336 - 0,135posicao) * experiencia
\end{equation}
em que $\textbf{x} = (genero, posicao, experiencia)^{T}.$

O modelo ajustado para o grupo de executivos é dado por:
\begin{equation}
\hat{y}(\textbf{x}) = 105,231 + 8,096posicao + (0,336 - 0,135posicao) * experiencia
\end{equation}
em que $\textbf{x} = (genero, posicao, experiencia)^{T}.$

Qual seria o salário previsto para executivos com 7 anos de experiência e posição 3?
\begin{itemize}
\item Executivo: USD 129,036 mil
\item Executiva: USD 131,847 mil. 
\end{itemize}

### Conclusões

\mar Quando desprezadas as variáveis Posição e Experiência os salários anuais dos executivos são em média significativamente maiores do que das executivas. No entanto, quando essas variáveis são consideradas pelo modelo ocorre o contrário, para uma mesma posição e mesma experiência as executivas ganham em média mais do que os executivos.

\mar A interação entre Experiência e Posição mostra que a tendência entre o salário médio e o tempo no cargo não é a mesma para todas as posições. Em geral essa interação indica que não vale a pena do ponto de vista salarial ficar muito tempo no mesmo cargo.











