---
title: "SME0823 - Modelos Lineares Generalizados - Lista 5"
author: 
- "Danilo Augusto Ganancin Faria -- Nº USP: 9609172" 
date: "`r format(Sys.time(), '%d de %B de %Y')`"
header-includes:
  - \usepackage{float}
  - \usepackage{here}
  - \usepackage[brazil]{babel}
  - \usepackage{caption}
  - \usepackage{color}
  - \usepackage{mathtools}
  - \usepackage{setspace}\onehalfspacing
output:
  pdf_document: 
    highlight: default
  fig_caption: yes
  urlcolor: blue
  linkcolor: blue
  fontsize: 12pt
  geometry: margin=0.75in
fig_width: 10
fig_height: 6
---

\newcommand{\mar}{\hspace{.3cm}}
\newcommand{\ld}{\vspace{.15cm}}

```{r setup, include=FALSE}
# knitr::opts_chunk$set(cache = TRUE, message = FALSE, warning = FALSE, error = FALSE)
knitr::opts_chunk$set(message = FALSE, warning = FALSE, error = FALSE)
```

```{r, echo = FALSE, results = 'hide'}
rm(list = ls())
ls()
```
# Resposta Positiva
## Exercício 3

\mar Os dados deste exercício correspondem a um estudo sobre a atividade das frotas pesqueiras de espinhel de fundo baseadas nas cidades de Santos e Ubatuba no litoral paulista.

O espinhel de fundo é definido como um método de pesca passivo. É um dos métodos que mais satisfazem às premissas da pesca responsável, com alta seletividade de espécies e comprimentos, alta qualidade do pescado, consumo de energia baixo e pouco impacto sobre o fundo do oceano.

A espécie de peixe considerada é o peixe-batata pela sua importância comercial e ampla distribuição espacial.

Uma amostra de $n = 156$ embarcações foi analisada, encontrou-se as seguintes variáves: $\mathtt{frota}$ (Santos ou Ubatuba), $\mathtt{ano}$ (95 a 99), $\mathtt{trimestre}$ (1 ao 4), $\mathtt{latitude}$ (de 23,25º a 28,25º), $\mathtt{longitude}$ (41,25º a 50,75º), $\mathtt{dias}$ $\mathtt{de}$ $\mathtt{pesca}$, $\mathtt{captura}$ (quantidade de peixes batata capturados, em kg) e $\mathtt{cpue}$ (captura por unidade de esforço, Kg/dias de pesca), que é a variável resposta.

```{r, include = FALSE}
# Pacotes utilizados no decorrer das análises
library(tidyverse)
library(GGally)
library(lattice)
library(gridExtra)
library(ggpubr)
library(qqplotr)
library(MASS)
library(olsrr)
library(base)
library(xtable)
library(gridExtra)
library(Epi)
library(hnp)
library(ModelGood)
library(pROC)
library(plotROC)
library(car)
library(gamlss)
library(arm)
library(INLA)
library(robustbase)
library(plyr)
library(ggstance)
library(ggformula)
library(car)
library(dplyr)
library(pscl)
library(formatR)
library(knitr)
```

\mar Para realizar a leitura dos dados utilizou-se o seguinte código:

```{r, results = 'hide'}
# Código para ler os dados
dados <- read.table("pesca.txt", header = TRUE)
dados <- data.frame(dados)
```

### Análise de dados preliminar

\mar Inicialmente é apresentada uma análise descritiva dos dados para em seguida propor um modelo MLG a fim de tentar explicar a $\mathtt{cpue}$ média pelas variáveis explicativas. 

```{r, fig1, echo = FALSE, fig.align = "center", fig.cap = "Densidade aproximada da cpue para todas as embarcações", fig.height = 3, fig.width = 5, fig.pos= 'H'}
p <- ggplot(dados, aes(x = dados$cpue)) + geom_density() 
# p + geom_vline(data = data.frame(dados$cpue), aes(xintercept = mean(dados$cpue)),
#             linetype = "dashed", size = 1) + 
p + labs(title = "", x = "cpue", y = "Densidade") + theme_minimal() 
```

\mar É razoável fazer a suposição de que a distribuição da $\mathtt{cpue}$ possui assimetria à direita, conforme é ilustrado na Figura \ref{fig:fig1}. 

```{r, results = 'hide'}
# Estatísticas descritivas das variáveis dias pesca, captura e cpue
summary(dados)
```

\begin{table}[H]
\centering
\setlength{\tabcolsep}{6pt}
\caption{Medidas resumo das variáveis diaspesca, captura e cpue}
\begin{tabular}{ccccccc}
\hline
Variável & Min. & Med. & Máx. & Média & DP & Var. \\ \hline
diaspesca & 1 & 9 & 18 & 8,397 & 3,6 & 12,963 \\
captura & 50 & 1200 & 6500 & 1623 & 1227,99 & 1507963 \\ 
cpue & 43,75 & 166,41 & 600 & 195,55 & 121,063 & 14656,17 \\ \hline
\end{tabular}
\label{tab:tab1}
\end{table}

\mar Na Tabela \ref{tab:tab1} encontram-se algumas estatísticas descritivas para as variáveis $\mathtt{diaspesca}$, $\mathtt{captura}$ e $\mathtt{cpue}$. Nota-se que as embarcações passaram de 1 a 18 dias pescando porém, em média eles pescaram durante 4 dias. A quantidade média de peixes capturados foi de 1623 Kg. A $\mathtt{cpue}$ média foi de 121,03 Kg/dia de pesca.    

```{r, fig2, echo = FALSE, fig.align = "center", fig.cap = "Gráficos de caixa da cpue pela frota", fig.height = 3, fig.width = 5, fig.pos = "H"}
g1 <- ggplot(dados, aes(y = dados$cpue, x = dados$frota, color = dados$frota), main = "") +
  xlab("Frota") + ylab("cpue") + ggtitle("") + geom_boxplot() + 
  theme_minimal() + theme(legend.position = "none", 
                          plot.title = element_text(hjust = 0.45))
g1
```

\mar De acordo com a Figura \ref{fig:fig2}, nota-se que a frota de Santos é superior à frota de Ubatuba. 
```{r, fig3, echo = FALSE, fig.align = "center", fig.cap = "Gráficos de caixa robusto da cpue pela frota", fig.height = 4, fig.width = 5, fig.pos = "H"}
adjbox(split(dados$cpue, dados$frota), ylab = "cpue", xlab = "Frota")
```

\mar A mesma superioridade já identificada da frota de Santos em comparação com a frota de Ubatuba é apresentada na Figura \ref{fig:fig3} conforme mostra os gráficos de caixa robustos.

```{r, fig4, echo = FALSE, fig.align = "center", fig.cap = "Gráficos de caixa da cpue pelo ano", fig.height = 3, fig.width = 5, fig.pos = "H"}
g2 <- ggplot(dados, aes(y = dados$cpue, x = factor(dados$ano), color = factor(dados$ano)),
             main = "") + xlab("Ano") + ylab("cpue") + ggtitle("") + 
  geom_boxplot() + theme_minimal() + theme(legend.position = "none", 
                          plot.title = element_text(hjust = 0.45))
g2
```

\mar Na Figura \ref{fig:fig4} observa-se que o ano de 1997 apresenta maior mediana em comparação com os demais, neste mesmo ano nota-se a presença de três observações \textit{outliers}.

```{r, fig5, echo = FALSE, fig.align = "center", fig.cap = "Gráficos de caixa robusto da cpue pelo ano", fig.height = 5, fig.width = 6, fig.pos = "H"}
adjbox(split(dados$cpue, dados$ano), ylab = "cpue", xlab = "Ano")
```

\mar Conforme é ilustrado na Figura \ref{fig:fig5}, as observações \textit{outliers} agora encontram-se na parte inferior dos gráficos de caixa robustos. O ano de 1997 ainda possui mediana superior aos demais anos.

```{r, results = 'hide'}
# Estatísticas descritivas da variável frota em função dos anos
dados %>% 
  dplyr::select(frota, ano, cpue) %>% 
  group_by(ano, frota) %>%
  dplyr::summarize(media = round(mean(cpue), 2), dp = round(sd(cpue), 2), 
                   cv = round(dp/media * 100, 2), n = n()) %>%
  arrange(frota)
```

\begin{table}[H]
\centering
\setlength{\tabcolsep}{6pt}
\caption{Medidas resumo da variável frota de acordo com o ano}
\begin{tabular}{clccccc}
\hline
Frota & Estatística & 1995 & 1996 & 1997 & 1998 & 1999 \\ \hline
 & Média & 229,37 & 193,19 & 262,67 & 210,29 & 197,22 \\
Santos & Des. Padrão & 148,07 & 132,55 & 153,60 & 122,95 & 103,45 \\ 
 & Coef. Variação & 64,55$\%$ & 68,61$\%$ & 58,48$\%$ & 58,44$\%$ & 52,48$\%$ \\
 & n & 19 & 8 & 17 & 27 & 46 \\
 & & & & & & \\
 & Média & 47,08 & 96,09 & 210,56 & 174,43 & 140,85 \\
Ubatuba & Des. Padrão & 4,73 & 59,19 & 77,51 & 99,16 & 71,59 \\ 
 & Coef. Variação & 10,05$\%$ & 61,60$\%$ & 36,81$\%$ & 56,85$\%$ & 50,83$\%$ \\
 & n & 3 & 12 & 6 & 5 & 13  \\ \hline
\end{tabular}
\label{tab:tab2}
\end{table}

\mar Na Tabela \ref{tab:tab2} é possível conferir que somente no ano de 1996 a frota de Ubatuba possuia mais embarcações do que a frota de Santos, em 1995 e de 1997 a 1999, a frota de Santos contava com mais embarcações.
O coeficiente de variação, que é dado pelo quociente do desvio padrão pela média, para a frota de Santos é praticamente constante, por outro lado, na frota de Ubatuba nos anos de 1995 e 1997 seu valor disto dos demais anos.

```{r, fig6, echo = FALSE, fig.align = "center", fig.cap = "Gráficos de caixa da latitude e longitude pela frota", fig.height = 3, fig.width = 7, fig.pos = "H"}
g3 <- ggplot(dados, aes(y = dados$latitude, x = dados$frota, color = dados$frota), main = "") +
  xlab("Frota") + ylab("Latitude") + ggtitle("") + geom_boxplot() + 
  theme_minimal() + theme(legend.position = "none", 
                          plot.title = element_text(hjust = 0.45))

g4 <- ggplot(dados, aes(y = dados$longitude, x = dados$frota, color = dados$frota), main = "") +
  xlab("Frota") + ylab("Longitude") + ggtitle("") + geom_boxplot() + 
  theme_minimal() + theme(legend.position = "none", 
                          plot.title = element_text(hjust = 0.45))

grid.arrange(g3, g4, ncol = 2)
```

\mar Pela Figura \ref{fig:fig6} nota-se que a frota da cidade de Santos tem preferência por pescar em latitudes e longitudes mais elevadas do que a frota de Ubatuba.

```{r, fig7, echo = FALSE, fig.align = "center", fig.cap = "Gráficos de caixa robusto da latitude e longitude pela frota", fig.height = 5, fig.width = 7, fig.pos = "H"}
par(mfrow = c(1, 2))
adjbox(split(dados$latitude, dados$frota), ylab = "Latitude", xlab = "Frota")
adjbox(split(dados$longitude, dados$frota), ylab = "Longitude", xlab = "Frota")
```

\mar Assim como foi destacado na Figura \ref{fig:fig6}, os gráficos de caixa robustos da Figura \ref{fig:fig7} também ilustra a preferência da frota de Santos em pescar nas latitudes e longitudes maiores do que a frota de Ubatuba.

```{r, fig8, echo = FALSE, fig.align = "center", fig.cap = "Gráficos de caixa da cpue pelo trimestre", fig.height = 3, fig.width = 5, fig.pos = "H"}
g5 <- ggplot(dados, aes(y = dados$cpue, x = factor(dados$trimestre), color = factor(dados$trimestre)), main = "") +
  xlab("Trimestre") + ylab("cpue") + ggtitle("") + geom_boxplot() + 
  theme_minimal() + theme(legend.position = "none", 
                          plot.title = element_text(hjust = 0.45))
g5
```

\mar Em relação aos trimestres, o primeiro trimestre apresenta mediana levemente maior do que os demais e o segundo e quarto trimestre possuem três observações \textit{outliers}, conforme ilustra a Figura \ref{fig:fig8}. 

```{r, fig9, echo = FALSE, fig.align = "center", fig.cap = "Gráficos de caixa robusto da cpue pelo trimestre", fig.height = 5, fig.width = 6, fig.pos = "H"}
adjbox(split(dados$cpue, dados$trimestre), ylab = "cpue", xlab = "Trimestre")
```

\mar Analogamente, os gráficos de caixa robustos também indicam que o primeiro trimestre apresenta mediana levemente maior do que os demais trimestres, veja Figura \ref{fig:fig9}. 

```{r, fig10, echo = FALSE, fig.align = "center", fig.cap = "Gráficos de dispersão da cpue pela latitude e longitude", fig.height = 4, fig.width = 7, fig.pos = "H"}
g6 <- ggplot(dados, aes(x = dados$latitude, y = dados$cpue)) + xlab("Latitude") + ylab("cpue") + 
  ggtitle("") + geom_point() + theme_minimal() + geom_spline(aes(x = dados$latitude, y = dados$cpue), se = FALSE, method = "loess", col = "blue") + 
  theme(legend.position = "none", plot.title = element_text(hjust = 0.45)) 

g7 <- ggplot(dados, aes(x = dados$longitude, y = dados$cpue)) + xlab("Longitude") + ylab("cpue") + 
  ggtitle("") + geom_point() + theme_minimal() + geom_spline(aes(x = dados$longitude, y = dados$cpue), se = FALSE, method = "loess", col = "blue") +
  theme(legend.position = "none", plot.title = element_text(hjust = 0.45)) 

grid.arrange(g6, g7, ncol = 2)
```

\mar O gráfico de dispersão da $\mathtt{cpue}$ pela latitude indica indícios de um sutil crescimento da $\mathtt{cpue}$ de acordo com o aumento da latitude, por outro lado, não se pode dizer o mesmo da $\mathtt{cpue}$ em relação à longitude, há inicialmente uma tendência decrescente e em seguida crescente da $\mathtt{cpue}$ com o aumento da longitude.

\mar Os gráficos de caixa robustos são indicados quando os dados são assimétricos. Foi possível observar um aumento no número de observações \textit{outliers} na parte inferior dos gráficos e uma redução na parte superior desses gráficos. 

### Ajustes dos modelos lineares generalizados

\mar Conforme foi constatado, vide Figura \ref{fig:fig1}, que a distribuição da $\mathtt{cpue}$ possui assimetria à direita, é plausível propor e ajustar modelos MLG com resposta gama ou normal inversa. 

 - Modelo gama

```{r, results = "hide", fig.align = "center", fig.cap = "Gráfico de interação entre os fatores frota e latitude", fig.height = 5, fig.width = 6.5, fig.pos = "H"}
# Ajuste do modelo MLG gama completo com função de ligação log
dados$frota <- as.factor(dados$frota)
dados$ano <- as.factor(dados$ano)
dados$trimestre <- as.factor(dados$trimestre)

fit.mod1 <- glm(cpue ~  frota +  ano + trimestre + latitude +
                  longitude, family = Gamma(link = log), data = dados)
summary(fit.mod1)
xtable(summary(fit.mod1), digits = 2)
```

\mar Inicialmente realizou-se o ajuste do modelo MLG gama com todas as covariáveis, as estimativas dos parâmetros podem ser conferidas na Tabela \ref{tab:tab3}.

\begin{table}[H]
\centering
\setlength{\tabcolsep}{6pt}
\caption{Estimativas do modelo de regressão gama ajustado}
\begin{tabular}{ccccc}
  \hline
 Efeito & Estimativa & Erro padrão & valor-t & Pr($>$$|$t$|$) \\ 
  \hline
  Intercepto & 5,20 & 2,25 & 2,31 & 0,02* \\ 
  frotaUbatuba & -0,22 & 0,13 & -1,68 & 0,09 \\ 
  ano1996 & -0,19 & 0,18 & -1,05 & 0,30 \\ 
  ano1997 & 0,36 & 0,17 & 2,12 & 0,04* \\ 
  ano1998 & 0,10 & 0,16 & 0,63 & 0,53 \\ 
  ano1999 & 0,04 & 0,14 & 0,30 & 0,77 \\ 
  trimestre2 & -0,14 & 0,15 & -0,93 & 0,35 \\ 
  trimestre3 & -0,29 & 0,15 & -2,00 & 0,05* \\ 
  trimestre4 & -0,22 & 0,15 & -1,48 & 0,14 \\ 
  latitude & 0,18 & 0,07 & 2,56 & 0,01* \\ 
  longitude & -0,10 & 0,07 & -1,32 & 0,19 \\  
   \hline
\end{tabular}
\label{tab:tab3}
\end{table}

\mar Na Tabela \ref{tab:tab3} verifica-se que ao nível de $5\%$ de significância, o intercepto e as covariáveis $\mathtt{ano}$, $\mathtt{trimestre}$ e $\mathtt{latitude}$ são significativas para o modelo ajustado. 

### Seleção dos modelos MLG gama

```{r, results = 'hide'}
# Seleção do melhor modelo MLG gama segundo a técnica stepwise
stepAIC(fit.mod1)
```

```{r, results = 'hide'}
# Ajuste do modelo MLG gama indicado pela técnica stepwise
fit.mod2 <- glm(cpue ~ frota + ano + latitude + longitude, family = Gamma(link = log),
                data = dados)
summary(fit.mod2)
xtable(summary(fit.mod2), digits = 2)
```

\mar Com o intuito de selecionar o melhor modelo, utilizou-se a técnica de seleção de modelos \textit{stepwise}, as estimativas dos parâmetros podem ser verificadas na Tabela \ref{tab:tab4}.

\begin{table}[H]
\centering
\setlength{\tabcolsep}{6pt}
\caption{Estimativas do modelo de regressão gama ajustado segundo a técnica \textit{stepwise}}
\begin{tabular}{ccccc}
  \hline
 Efeito & Estimativa & Erro padrão & valor-t & Pr($>$$|$t$|$) \\ 
  \hline
  Intercepto & 5,99 & 2,26 & 2,66 & 0,01* \\ 
  frotaUbatuba & -0,28 & 0,13 & -2,10 & 0,04* \\ 
  ano1996 & -0,15 & 0,19 & -0,81 & 0,42 \\ 
  ano1997 & 0,33 & 0,17 & 1,90 & 0,06 \\ 
  ano1998 & 0,12 & 0,16 & 0,72 & 0,47 \\ 
  ano1999 & 0,07 & 0,15 & 0,48 & 0,63 \\ 
  latitude & 0,17 & 0,07 & 2,30 & 0,02* \\ 
  longitude & -0,11 & 0,08 & -1,46 & 0,15 \\   
   \hline
\end{tabular}
\label{tab:tab4}
\end{table}

\mar Note que a covariável $\mathtt{trimestre}$ foi retirada do modelo. De acordo com a Tabela \ref{tab:tab4}, o intercepto e as covariáveis $\mathtt{frota}$, e $\mathtt{latitude}$ são significativas para o modelo ao nível de $5\%$ de significância.

```{r, results = 'hide'}
# Ajuste do modelo MLG gama final com a interação frota * ano
fit.mod3 <- glm(cpue ~  frota + ano + latitude + longitude + frota * ano, 
                family = Gamma(link = log), data = dados)
summary(fit.mod3)
xtable(summary(fit.mod3), digits = 2)
```

\mar Com a intenção de melhorar ainda mais o modelo indicado pelo \textit{stepwise} acrescentamos a interação entre as covariáveis $\mathtt{frota}$ * $\mathtt{ano}$.

\begin{table}[H]
\centering
\setlength{\tabcolsep}{6pt}
\caption{Estimativas do modelo de regressão gama final}
\begin{tabular}{ccc}
  \hline
 Efeito & Estimativa & Erro padrão \\ 
  \hline
  Intercepto & 6,90 & 2,30 \\ 
  frotaUbatuba & -1,36 & 0,37 \\ 
  ano1996 & -0,06 & 0,24 \\ 
  ano1997 & 0,14 & 0,19 \\ 
  ano1998 & -0,04 & 0,17 \\ 
  ano1999 & -0,01 & 0,16 \\ 
  latitude & 0,20 & 0,07 \\ 
  longitude & -0,15 & 0,08 \\ 
  frotaUbatuba:ano1996 & 0,81 & 0,46 \\ 
  frotaUbatuba:ano1997 & 1,45 & 0,45 \\ 
  frotaUbatuba:ano1998 & 1,50 & 0,45 \\ 
  frotaUbatuba:ano1999 & 1,11 & 0,40 \\ 
   \hline
\end{tabular}
\label{tab:tab5}
\end{table}

 - Modelo normal inversa

```{r, results = 'hide'}
# Ajuste do modelo MLG normal inversa completo com função de ligação log
fit.mod11 <- glm(cpue ~  frota +  ano + trimestre + latitude +
                  longitude, family = inverse.gaussian(link = log), data = dados)
summary(fit.mod11)
xtable(summary(fit.mod11), digits = 2)
```

\begin{table}[H]
\centering
\setlength{\tabcolsep}{6pt}
\caption{Estimativas do modelo de regressão normal inversa ajustado}
\begin{tabular}{ccccc}
  \hline
 Efeito & Estimativa & Erro padrão & valor-t & Pr($>$$|$t$|$) \\ 
  \hline
  Intercepto & 4,86 & 2,27 & 2,14 & 0,03* \\ 
  frotaUbatuba & -0,25 & 0,12 & -2,01 & 0,05* \\ 
  ano1996 & -0,16 & 0,17 & -0,95 & 0,35 \\ 
  ano1997 & 0,47 & 0,19 & 2,49 & 0,01* \\ 
  ano1998 & 0,21 & 0,16 & 1,27 & 0,21 \\ 
  ano1999 & 0,12 & 0,15 & 0,80 & 0,43 \\ 
  trimestre2 & -0,14 & 0,16 & -0,89 & 0,37 \\ 
  trimestre3 & -0,28 & 0,15 & -1,81 & 0,07 \\ 
  trimestre4 & -0,23 & 0,16 & -1,47 & 0,14 \\ 
  latitude & 0,18 & 0,07 & 2,41 & 0,02* \\ 
  longitude & -0,09 & 0,08 & -1,18 & 0,24 \\   
   \hline
\end{tabular}
\label{tab:tab6}
\end{table}

\mar Verifica-se na Tabela \ref{tab:tab6} que as covariáveis $\mathtt{frota}$, $\mathtt{ano}$ e $\mathtt{latitude}$ e o intercepto são significativos para o modelo ao nível de $5\%$ de significância.

### Seleção dos modelos MLG normal inversa

```{r, results = 'hide'}
# Seleção do melhor modelo MLG normal inversa segundo a técnica stepwise
stepAIC(fit.mod11)
```

```{r, results = 'hide'}
# Ajuste do modelo MLG normal inversa segundo a técnica stepwise 
fit.mod22 <- glm(cpue ~ frota + ano + latitude, family = inverse.gaussian(link = log),
                 data = dados)
summary(fit.mod22)
xtable(summary(fit.mod22), digits = 2)
```

\mar Analogamente ao que foi feito com o modelo MLG gama acima, utilizou-se a técnica de seleção de modelos \textit{stepwise} para selecionar o melhor modelo, as estimativas dos parâmetros podem ser verificadas na Tabela \ref{tab:tab7}.

\begin{table}[H]
\centering
\setlength{\tabcolsep}{6pt}
\caption{Estimativas do modelo de regressão normal inversa ajustado segundo a técnica \textit{stepwise}}
\begin{tabular}{ccccc}
  \hline
 Efeito & Estimativa & Erro padrão & valor-t & Pr($>$$|$t$|$) \\ 
  \hline
  Intercepto & 3,17 & 1,15 & 2,75 & 0,01* \\ 
  frotaUbatuba & -0,41 & 0,12 & -3.51 & 0,00* \\ 
  ano1996 & -0,08 & 0,17 & -0,50 & 0,62 \\ 
  ano1997 & 0,45 & 0,19 & 2,37 & 0,02* \\ 
  ano1998 & 0,24 & 0,16 & 1,47 & 0,14 \\ 
  ano1999 & 0,15 & 0,14 & 1,04 & 0,30 \\ 
  latitude & 0,08 & 0,04 & 1,78 & 0,08 \\   
   \hline
\end{tabular}
\label{tab:tab7}
\end{table}

\mar Conforme consta na Tabela \ref{tab:tab7}, o intercepto e as covariáveis $\mathtt{frota}$ e $\mathtt{ano}$ ao nível de $5\%$ de significância, são significativas para o modelo.

```{r, results = 'hide'}
# Ajuste do modelo MLG normal inversa final
fit.mod33 <- glm(cpue ~ frota + ano + latitude + frota * ano, 
                 family = inverse.gaussian(link = log), data = dados)
summary(fit.mod33)
xtable(summary(fit.mod33), digits = 2)
```

\mar Com a mesma intenção de melhorar ainda mais o modelo indicado pelo \textit{stepwise} acrescentamos a interação entre as covariáveis $\mathtt{frota}$ * $\mathtt{ano}$.

\begin{table}[H]
\centering
\setlength{\tabcolsep}{6pt}
\caption{Estimativas do modelo de regressão normal inversa final}
\begin{tabular}{ccc}
  \hline
 Efeito & Estimativa & Erro padrão \\ 
  \hline
  Intercepto & 3,41 & 1,1 \\ 
  frotaUbatuba & -1,34 & 0,24 \\ 
  ano1996 & -0,06 & 0,25 \\ 
  ano1997 & 0,16 & 0,21 \\ 
  ano1998 & -0,03 & 0,18 \\ 
  ano1999 & -0,03 & 0,17 \\ 
  latitude & 0,07 & 0,04 \\ 
  frotaUbatuba:ano1996 & 0,66 & 0,34 \\ 
  frotaUbatuba:ano1997 & 1,26 & 0,37 \\ 
  frotaUbatuba:ano1998 & 1,34 & 0,35 \\ 
  frotaUbatuba:ano1999 & 1,01 & 0,28 \\ 
   \hline
\end{tabular}
\label{tab:tab8}
\end{table}

### Diagnóstico dos modelos ajustados

 - AIC
 
\mar Uma das formas de se avaliar um modelo MLG é calculando seu critério de informação de Akaike (AIC), sabe-se quanto menor é seu valor, melhor é o ajuste do modelo aos dados.

```{r, results = 'hide'}
# Critério AIC para cada um dos MLG ajustados
xtable(AIC(fit.mod1, fit.mod2, fit.mod3, fit.mod11, fit.mod22, fit.mod33))
```

\begin{table}[H]
\centering
\setlength{\tabcolsep}{6pt}
\caption{Critério AIC dos modelos MLG ajustados}
\begin{tabular}{cc}
\hline
 Modelo & AIC \\ 
  \hline
  fit.mod1 & 1874,19 \\ 
  fit.mod2 & 1872,75 \\ 
  fit.mod3 & 1866,45 \\ 
  fit.mod11 & 1879,14 \\ 
  fit.mod22 & 1875,68 \\ 
  fit.mod33 & 1867,99 \\ \hline
\end{tabular}
\label{tab:tab9}
\end{table}

\mar Pela Tabela \ref{tab:tab9}, o modelo que melhor se ajustou aos dados do espinhel de fundo segundo o critério AIC é o modelo $\mathtt{fit.mod3}$. Por outro lado, o modelo $\mathtt{fit.mod33}$ também fez um bom ajuste.

```{r, results = "hide"}
# Teste da Anova para justificar a inclusão da interação entre os fatores frota e ano
anova(fit.mod1, fit.mod3, test = "Chisq")
xtable(anova(fit.mod1, fit.mod3, test = "Chisq"), digits = 2)
```

\begin{table}[H]
\centering
\setlength{\tabcolsep}{6pt}
\caption{Estimativas do teste da Anova para justificar a inclusão do fator de interação entre frota e ano}
\begin{tabular}{lccccc}
  \hline
Modelo & G.l. Resíduo & Desvio residual & G.l. & Desvio & Pr($>$Chi) \\ 
  \hline
fit.mod1 & 145,00 & 47,04 &  &  &  \\ 
fit.mod3 & 144,00 & 44,32 & 1,00 & 2,72 & 0,00 \\ 
   \hline
\end{tabular}
\label{tab:tab10}
\end{table}

\mar Conforme mostra a Tabela \ref{tab:tab10} acima, o modelo $\mathtt{fit.mod3}$ em que foi incluído a interação $\mathtt{frota * ano}$ é preferível ao modelo sem a inclusão, segundo o teste da Anova.

```{r, fig11, fig.align = "center", fig.cap = "Estimativas da cpue média para as frotas de Santos e Ubatuba segundo o ano fixando-se a latitude em 26° e a longitude em 46° através do modelo gama", fig.height = 4, fig.width = 7, fig.pos = 'H'}
# Ilustração da intereção entre os fatores frote e ano
x <- model.matrix(fit.mod3)
x <- as.data.frame(x)
x[,7] <- rep(26, nrow(x))
x[,8] <- rep(46, nrow(x))
attach(dados)
yhat = predict(fit.mod3, newdata = x, type = "response")

interaction.plot(ano, trace.factor = frota, yhat, ylab = "cpue estimada", xlab = "Ano", 
                 col = c("blue", "red", "green4", "darkorange", "black", "brown", "gold", 
                         "purple", "gray", "yellow4", "pink"), 
                 lty = 1, lwd = 2, trace.label = "Frota", xpd = FALSE)
```

\mar Na Figura \ref{fig:fig10} observou-se, com o aumento da latitude aumenta-se também a $\mathtt{cpue}$, e que em relação à longitude ocorre o contrário. Dessa forma, espera-se maiores valores da $\mathtt{cpue}$ para altas latitudes e baixas longitudes. 
O gráfico da Figura \ref{fig:fig11} ilustra os valores esperados da $\mathtt{cpue}$ fixando latitude e longitude nos valores 26° e 46°, respectivamente. Assim, até 1996 os valores preditos para a frota de Ubatuba nessas latitude e longitude são bem menores do que os valores preditos para a frota de Santos. Entretanto, a partir de 1997 as diferenças entre os valores preditos para as duas frotas diminuem. Os valores preditos para a frota de Santos variam pouco no período de 1995 a 1999, diferentemente dos valores preditos para a frota de Ubatuba.

- Gráfico de envelope

\mar Esta metodologia é utilizada com o intuito de verificar possíveis afastamentos das suposições feitas para o modelo, em especial para o componente aleatório e para a parte sistemática bem como a existência de observações discrepantes com alguma interferência desproporcional ou inferencial nos resultados dos ajustes.

```{r, fig12, fig.align = "center", fig.cap = "Gráfico de envelope para o modelo MLG gama que melhor se ajustou aos dados", fig.height = 4, fig.width = 5, fig.pos = 'H'}
# Envelope para o MLG gama final com função de ligação log
fit.model <- fit.mod3
source("http://www.ime.usp.br/~giapaula/envel_gama")
``` 

\mar Na Figura \ref{fig:fig12} referente ao envelope simulado, é possível constatar que duas observações estão fora do envelope porém, não apresenta indícios de que a distribuição gama seja inadequada para explicar a $\mathtt{cpue}$, ou seja, o modelo foi ajustado adequadamente.

 - Gráficos de diagnóstico 
 
\mar Nas figuras a seguir são apresentados os gráficos de diagnóstico. O gráfico da Medida h \textit{versus} Valor ajustado permite identificar os pontos de alavanca. Com o  gráfico da Distância de Cook \textit{versus} Índice é possível identificar os pontos influentes. Já o gráfico do Resíduo Componente do Desvio \textit{versus} Índice, identifica os chamados pontos aberrantes ou \textit{outliers}. E, por fim, o gráfico do Resíduo Componente  do Desvio \textit{versus} Valor ajustado avalia a função de ligação escolhida.

```{r, echo = "FALSE", results = "hide", include = "FALSE", fig.align = "center", fig.cap = "Gráfico de diagnóstico referente ao modelo MLG gama que melhor se ajustou aos dados", fig.height = 6, fig.width = 7, fig.pos = 'H'}
# Diagnóstico para o MLG gama final com função de ligação log COM identificação dos pontos 
attach(dados)
X <- model.matrix(fit.model)
n <- nrow(X)
p <- ncol(X)
w <- fit.model$weights
W <- diag(w)
H <- solve(t(X) %*% W %*% X)
H <- sqrt(W) %*% X %*% H %*% t(X) %*% sqrt(W)
h <- diag(H)
#
fi <- gamma.shape(fit.model)$alpha
ts <- resid(fit.model, type = "pearson") * sqrt(fi/(1 - h))
td <- resid(fit.model, type = "deviance") * sqrt(fi/(1 - h))
di <- (h/(1 - h)) * (ts ^ 2)
par(mfrow = c(2, 2))
a <- max(td)
b <- min(td)
plot(fitted(fit.model), h, xlab = "Valor Ajustado", ylab = "Medida h", pch = 16)
identify(fitted(fit.model), h, n = 2)
#
plot(di, xlab = "Índice", ylab = "Distância de Cook", pch = 16)
identify(di, n = 2)
#
plot(fitted(fit.model), td, xlab = "Valor Ajustado", ylab = "Resíduo Componente do Desvio",
ylim = c(b - 1, a + 1), pch = 16)
abline(2, 0, lty = 2)
abline(-2, 0, lty = 2)
identify(fitted(fit.model), td, n = 2)
#
w <- fit.model$weights
eta <- predict(fit.model)
z <- eta + resid(fit.model, type = "pearson")/sqrt(w)
plot(predict(fit.model), z, xlab = "Preditor Linear", 
ylab = "Variável z", pch = 16)
par(mfrow = c(1, 1))
``` 

\begin{figure}[H]
\centering
\includegraphics{Rplot.pdf}
\caption{Gráfico de diagnóstico referente ao modelo MLG gama que melhor se ajustou aos dados}
\label{img:fig13}
\end{figure}

```{r, results = "hide"}
# Identificando as observações influentes
xtable(dados[c(8,17),], digits = 2)
```

\begin{table}[H]
\centering
\setlength{\tabcolsep}{6pt}
\caption{Informações das embarcações de números 8 e 17}
\begin{tabular}{cccccccc}
  \hline
Embarcação & Frota & Ano & Latitude & Longitude & Diaspesca & Captura & CPUE \\ 
  \hline
8 & Ubatuba & 1998 & 24,25° & 45,25° & 10 & 3500 & 350 \\ 
  17 & Santos & 1999 & 24,75° & 46,25° & 5 & 2250 & 450 \\ 
  \hline
\end{tabular}
\label{tab:tab11}
\end{table}

\mar Os gráficos de diagnósticos não apresentam pontos de alavanca ou \textit{outliers}, nem indicações de que a função de ligação utilizada é inadequada. Porém, no gráfico de pontos influentes duas observações aparecem com destaque, são as embarcações de números 8 e 17. 

\mar Pela Tabela \ref{tab:tab11} pode-se conferir que a embarcação de número 8 é da frota de Ubatuba e obteve uma $\mathtt{cpue}$ de 350 numa latitude de 24,25º e longitude de 45,25º no ano de 1998. Já a embarcação número 17 é da frota de Santos, obteve uma $\mathtt{cpue}$ de 450 numa latitude de 24,75°e longitude de 46,25° em 1999. As duas embarcações alcançaram $\mathtt{cpues}$ bastante altas em latitudes relativamente baixas, confirmando a tendência apresentada pelo modelo MLG gama.

```{r, fig14, results = "hide", fig.height = 4, fig.width = 6, fig.align = "center", fig.cap = "Gráfico de influência para o modelo MLG gama ajustado", fig.pos = "H"}
xtable(influencePlot(fit.mod3, xlab = "Valor Ajustado", ylab = "Resíduo Studentizado ",
                     scale = 10), digits = 2)
```

\begin{table}[H]
\centering
\setlength{\tabcolsep}{6pt}
\caption{Estimativas das medidas de influência geradas pelo método \textit{influencePlot}}
\begin{tabular}{cccc}
\hline
Embarcação  & Resíduo Studentizado & Valor Ajustado & Distância de Cook \\ 
  \hline
  5 & 0,25 & 0,33 & 0,00 \\ 
  6 & -0,10 & 0,33 & 0,00 \\ 
  8 & 1,69 & 0,20 & 0,08* \\ 
  17 & 2,65 & 0,06 & 0,07* \\ 
  83 & 2,64 & 0,04 & 0,05 \\ 
  \hline
\end{tabular}
\label{tab:tab12}
\end{table}

\mar Para enfatizar a influência das embarcações de números 8 e 17, observe o gráfico da Figura \ref{fig:fig14} e as estimativas da Tabela \ref{tab:tab12}, com destaque para as estimativas da distância de Cook onde tais embarcações obtiveram maiores valores.

\textbf{Nota:} Sabe-se que outras análises poderiam ser feitas com o objetivo de melhorar o ajuste do modelo, como por exemplo, a retirada dos pontos influentes e realização de um novo ajuste, ajustar o modelo com outras funções de ligação, porém para este contexto o modelo ajustado está muito bem adequado e satisfatório.

### Conclusão

\mar Após realizar todas as análises, o modelo que melhor se ajustou aos dados do espinhel de fundo segundo o critério AIC foi o modelo MLG gama com a inclusão da interação entre os fatores frota e ano.

\mar O modelo estimado para explicar a $\mathtt{cpue}$ média segundo as covariáveis $\mathtt{frota}$, $\mathtt{ano}$, $\mathtt{trimestre}$, $\mathtt{latitude}$ e $\mathtt{longitude}$ é dado por:
\begin{equation*}
\begin{split}
\hat{y}(\textbf{x}) & =  6,90 - 1,36frotaUbatuba - 0,06ano1996 +  0,14ano1997 - 0,04ano1998 - 0,01ano1999 + 0,20latitude \\
& - 0,15longitude + 0,81frotaUbatuba*ano1996 + 1,45frotaUbatuba*ano1997 \\
& + 1,50frotaUbatuba*ano1998 + 1,11frotaUbatuba*ano1999  
\end{split}
\end{equation*}
em que $\textbf{x} = (frota, ano, latitude, longitude, frota*ano)^{T}$.

Modelo final escolhido:
\begin{itemize}
\item Componente aleatório: $\textbf{y}_{ijk} \stackrel{ind.}{\sim} Gama(\mu_{ijk}, \phi)$. 
\item Componente sistemático: $\eta_{ijk} = \log (\mu_{ijk}) = \alpha + \beta_{j} + \gamma_{k} + \delta_{1}*latitude_{ijk} + \delta_{2}*longitude_{ijk} + \theta_{jk}$, em que $y_{ijk}$ denota a $\mathtt{cpue}$ observada para a $i$-ésima embarcação da $j$-ésima frota e no $k$-ésimo ano, enquanto $\theta_{jk}$ denota a interação entre a frota e o ano, com $i = 1, \dots, 156$, $j \in \{Santos, Ubatuba\}$ e $k \in \{1995, 1996, 1997, 1998, 1999 \}$. Como o modelo é casela de referência temos as restrições $\beta_{1} = 0$, $\gamma_{1} = 0$, $\theta_{1k} = 0 \; \forall k$, e $\theta_{j1} = 0, \; \forall j$.
\item Função de ligação: $g(\mu_{ijk}) = \eta_{ijk} = \log(\mu_{ijk})$.
\end{itemize}

\vspace{.5cm}

\emph{"Essencialmente, todos os modelos estão errados, mas alguns são úteis"} -  George E. P. Box.